最　高　行　政　法　院　判　決
　　　　　　　　　　　　　94年度判字第00356號
上　訴　人　印度商．馬多偉爾有限公司(McDowell & Company
　　　　　　Limited)
代　表　人　乙○○○○○○(Mahesh Nedungadi)
訴訟代理人　楊祺雄律師
　　　　　　劉法正律師
被 上訴 人　經濟部智慧財產局
代　表　人　丙○○
被上訴人即
參　加　人　英商蘇格蘭威士忌酒協會(The Scotch Whisky
　　　　　　Association)
代　表　人　甲○○○○(Hugh Morison）
訴訟代理人　謝樹藝律師
上列當事人間因商標異議事件，上訴人對於中華民國92年10月15
日臺北高等行政法院91年度訴字第3568號判決，提起上訴，本院
判決如下：
　　主  文
上訴駁回。
上訴審訴訟費用由上訴人負擔。
　　理  由
一、上訴人於民國89年5月11日以「No. 1 McDowell's」商標作
    為其註冊第964583號「McDowell's」商標之聯合商標，指定
    使用於商標法施行細則第49條所定商品及服務分類表第33類
    之威士忌酒、葡萄酒、含酒精之飲料（啤酒除外）及利口酒
    商品，向被上訴人經濟部智慧財產局申請註冊，經審查結果
    ，准列為審定第980112號聯合商標（下稱系爭聯合商標）。
    嗣參加人英商蘇格蘭威士忌酒協會以系爭聯合商標有違商標
    法第37條第6款規定，對之提起異議，案經被上訴人經濟部
    智慧財產局審查，以91年3月14日中台異字第902134號商標
    異議審定書為異議成立，系爭聯合商標之審定應予撤銷之處
    分。上訴人不服，提起訴願，亦遭駁回，遂提起本件訴訟。
二、上訴人於原審起訴主張略以：「Mc」雖係用於蘇格蘭系或愛
    爾蘭系之姓氏縮寫，惟蘇格蘭及愛爾蘭地區為向外移民最興
    盛地區，以「Mc」為姓名之首者遍佈天下，其蘇格蘭或愛爾
    蘭之意味已所剩無幾。美國商標「麥當勞McDonald」也是出
    於愛爾蘭、蘇格蘭之姓氏，但究竟有多少消費者在看到該商
    標時會聯想到蘇格蘭或愛爾蘭？或謂由於蘇格蘭以產製威士
    忌酒聞名，故聯想至蘇格蘭之可能性較高？此說詞亦有待斟
    酌。蓋蘇格蘭並非唯一產製威士忌酒之地區，日本、蘇聯、
    加拿大、愛爾蘭、印度等亦以產製高品質之威士忌酒而盛譽
    夙著，更何況系爭聯合商標所指定使用之商品，除威士忌酒
    外，尚包含葡萄酒、利口酒、及啤酒以外含酒精之飲料，全
    球生產該等商品之國家不知凡幾，蘇格蘭亦非特出者，在「
    McDonald」之蘇格蘭意味幾希之情況下，實難認定凡含有「
    Mc」字首之商標，即會令消費者直接聯想到蘇格蘭之理由。
    參加人雖曾提出蘇格蘭註冊總所官方網站之統計表，以及格
    拉斯哥及愛丁堡之地區電話簿等證據，惟觀該等統計之結果
    ，只足以說明「Mc」為首之姓名源自蘇格蘭及愛爾蘭，但該
    證據並無法證明對於系爭聯合商標會使中華民國台灣地區之
    消費大眾產生誤認誤信，且考量包裝之實際態樣，酒類商品
    之包裝多利用產品之瓶身處加以顯著標識，以便消費者可迅
    速清楚辨識其產品之產地及成分，故消費者於市場選購上訴
    人所製售之產品時，當不致於因本件之商標而引發消費者有
    不正確之聯想。又被上訴人至少已核准十餘件（包含指定使
    用於烈酒類商品）在商標圖樣中包含有「Mc」為字首之註冊
    商標，而此等商標之專用權人均非為蘇格蘭或愛爾蘭。該等
    商標之圖樣中均包含「Mc」字首在內，但卻無任何足令消費
    者誤認之情事，而得核准註冊，是可證原處分及訴願決定之
    立論顯有違失。況且本件所認定者僅為「Mc」字首所可能導
    致消費者認知之問題，所舉案例均與本件相同，係屬含有「
    Mc」字首之商標，何來案情不同？至於另案是否妥適，按行
    政程序法第6條及第8條規定可知，除非被上訴人立時依職權
    以同一理由將已核准十餘件商標全數依法提請評定其註冊為
    無效，否則原處分及訴願決定，即屬明顯違法。上訴人於英
    國專利局之網站上已查得至少有10餘筆係以「Mac」或「Mc
    」為字首之商標經核准註冊於非蘇格蘭威士忌酒或一般烈酒
    類商品，又該等商標專用權人均非蘇格蘭或愛爾蘭籍，且其
    中亦不乏有泰國、瑞士、義大利、德國、澳洲等國籍者，由
    此得知，連蘇格蘭威士忌酒來源地之英國母國，都不認為「
    Mac」或「Mc」商標應限定使用於蘇格蘭威士忌酒商品，相
    較言之，我國既非英語系國家，且國內熟知蘇格蘭或愛爾蘭
    之姓氏淵源或歷史背景者根本微乎其微，被上訴人竟強指國
    內消費大眾見到「Mac」或「Mc」之字樣即必與蘇格蘭產生
    直接之聯想而不准系爭聯合商標註冊，對於上訴人顯然不公
    。系爭聯合商標應否適用商標法第37條第6款，其關鍵在系
    爭聯合商標本體「No.1 Mac Dowell's」，而非與商標無關
    之其他標示，系爭聯合商標是否可註冊，要與其他文字敘述
    之態樣無涉。況誠如參加人自承，上訴人亦已於商品包裝盒
    上確實標示產地來源，使消費者得清楚辨識產品之產地，故
    消費者於選購時絕不致於產生不正確之聯想。爰請將訴願決
    定及原處分均撤銷等語。
三、被上訴人經濟部智慧財產局則略以：系爭聯合商標圖樣中之
    No.1不在專用之內，其後接起首外文「Mc」，係蘇格蘭習見
    姓氏名稱之字首，「McDowell」復為傳統之蘇格蘭姓氏，「
    McDowell's」具有強烈之蘇格蘭所有的意涵及特色，又蘇格
    蘭向以生產威士忌酒享譽全球，而以包含「Mc」或「Mac」
    字首之名稱普遍使用於蘇格蘭威士忌酒，凡此有參加人檢送
    之紐約圖書館出版之「蘇格蘭」姓氏一書部分影本、姓氏以
    「Mc」或「Mac」開頭者之蘇格蘭最大城市「Glasgow」南區
    及北區電話簿部分影本、包含「Mc」或「Mac」字首之蘇格
    蘭威士忌酒商標標籤影本及被上訴人對以「Mac」或「Mc」
    開頭者之商標所為撤銷審定處分之中台異字第851087、8602
    15、860778、881281號等商標異議審定書案例影本等證據資
    料可稽，上訴人為印度商，而以威士忌酒聞名之蘇格蘭之傳
    統姓氏作為系爭聯合商標圖樣主要部分之一，指定使用於威
    士忌酒等商品申請註冊，客觀上難謂無使消費者誤認誤信其
    商品乃於蘇格蘭所產製進口或與該地有關聯而發生誤購之情
    事，自有本件商標異議審定時商標法第37條第6款規定之適
    用。另各國國情及對商標審查之基準並不一致，尚難以系爭
    聯合商標在他國註冊即為應准註冊之依據，況上訴人於南非
    申請註冊之「McDowell's」商標，亦因有誤導消費大眾誤認
    其產地為蘇格蘭而被撤銷，又系爭聯合商標商品縱有廣告銷
    售之事實，並不能解免其商標圖樣本身有使人誤信其所表彰
    之商品性質、品質或產地之虞。至於上訴人於行政救濟階段
    所舉他人以「Mc」為字首之外文商標圖樣案例，其案情或與
    本件不同或屬另案是否妥適問題，尚難執為系爭聯合商標應
    准註冊之論據等語，資為抗辯。
四、原審斟酌全辯論意旨及調查證據之結果，略以：查本件系爭
    聯合商標圖樣係由「No. 1 McDowell's」構成，其中「No.1
    」不在專用之列，「McDowell」復為傳統之蘇格蘭姓氏，而
    該外文「McDowell」之「Mc」則係蘇格蘭習見姓氏名稱之字
    首，又蘇格蘭向以生產威士忌酒享譽全球，而以包含「Mc」
    或「Mac」字首之名稱普遍使用於蘇格蘭威士忌酒，凡此有
    參加人檢送之紐約圖書館出版之「蘇格蘭」姓氏一書部分影
    本、姓氏之「Mc」或「Mac」開頭者之蘇格蘭最大城市「Gla
    sgow」南區及北區電話簿部分影本、包含「Mc」或「Mac」
    字首之蘇格蘭威士忌酒商標標籤影本及被上訴人對「Mc」或
    「Mac」開頭者之商標所為撤銷審定處分之中台異字第85108
    7、860215、860778、881281號等商標異議審定書案例影本
    等證據資料可稽，從而上訴人為印度商，卻以威士忌酒聞名
    之蘇格蘭傳統姓氏作為系爭聯合商標圖樣主要部分之一，指
    定使用於威士忌酒等商品申請註冊，客觀上自易使消費者誤
    認誤信其商品係於蘇格蘭所產製進口或與該地有關聯而發生
    誤購之情事，自有系爭聯合商標異議審定時商標法第37條第
    6款規定之適用。針對上訴人訴稱我國係以中文為母語之國
    家，國人對英文並不熟悉乙節，經查我國國人固以中文為母
    語，然基於國際貿易發達，現今我國廠商進口各國威士忌酒
    等酒類商品甚多，上訴人以「No. 1 McDowell's」作為系爭
    聯合商標圖樣，指定使用於威士忌酒等商品申請註冊，自易
    使相關商品購買者誤認誤信其商品係於蘇格蘭所產製進口或
    與該地有關聯而發生誤購之情事，所訴核不足採。至於上訴
    人主張系爭聯合商標已因其長期大量使用而在消費者心目中
    建立其品牌之知名度，消費者不致對此品牌發生誤認或誤信
    乙節，經查系爭聯合商標之商品縱有廣告銷售之事實，並不
    能否定該商標指定使用於威士忌酒等商品申請註冊，有使該
    商品購買者誤認誤信其商品係於蘇格蘭所產製進口或與該地
    有關聯而發生誤購之虞之事實。另外對於上訴人所舉他人以
    「Mc」為字首之外文為商標圖樣，指定使用於酒類及各類商
    品並經被上訴人核准註冊乙節。經查，其案情或與本件不同
    或屬另案是否妥適問題，依商標審查個案拘束原則，尚難執
    為系爭聯合商標應准註冊之論據，或指摘主管機關未就該等
    商標與本件作相同處理即為差別待遇。綜上所述，原處分並
    無違誤，訴願決定予以維持，亦無不當，因而將訴願決定及
    原處分均予維持，駁回上訴人之訴。
五、本院經核原判決於法並無違誤。上訴意旨仍執前詞並主張商
    標法第37條第6款所謂使公眾誤認誤信其商品產地之虞，應
    以本地之公眾為準，惟原判決認定事實所憑原審參加人檢送
    之紐約圖書館出版之「蘇格蘭」姓氏一書部分影本、蘇格蘭
    最大城市「Glasgow」南區及北區電話簿部分影本、包含「
    Mc」或「Mac」字首之蘇格蘭威士忌酒商標標籤影本及被上
    訴人對「Mc」或「Mac」開頭者之商標所為商標異議審定書
    影本等證據，均與「國內消費者是否認知以『Mc』或『Mac
    』字首之名稱普遍使用於蘇格蘭威士忌酒」此事實無關，其
    中蘇格蘭官方網站統計表及蘇格蘭地區電話簿等證據，至多
    僅說明「Mc」為首之姓名源自蘇格蘭及愛爾蘭，就整體演化
    過程中固有此「歷史遺跡」，然台灣是以中文為母語之國家
    ，大多數消費者對英文或外國歷史演化過程並不熟悉，進而
    對其指定使用之酒類商品有誤認誤信之可能，顯然微乎其微
    ，原判決僅憑少數外國證據，率予認定系爭聯合商標客觀上
    有使國內消費者誤認誤信該商品係由蘇格蘭所產製，顯有違
    行政訴訟法第189條規定，原判決就前開事實之認定有判決
    不適用法規之違法。又參加人從未提出包含「Mc」或「Mac
    」字首之蘇格蘭威士忌酒商標籤影本於國內行銷使用之證明
    及蘇格蘭威士忌酒與國內其他威士忌酒銷售數據之比較，如
    何證明包含「Mc」或「Mac」字首之蘇格蘭威士忌酒有普遍
    使用於國內之事實？況且酒類商品之實際包裝多於產品瓶身
    顯著標示產地及成分，使消費者清楚辨識無誤認之虞，惟原
    判決對於上訴人前開主張不僅未加審酌，且就如何以少數國
    外電話簿等證據即認定系爭聯合商標有使消費者與蘇格蘭產
    生關聯而發生誤購乙事，並未將心證記明於判決，原判決顯
    有判決不備理由之違法。另上訴人於原審所舉國內及參加人
    母國，已有多件以「Mc 」為字首之外文商標圖樣，獲准註
    冊指定使用於酒類商品，且商標專用權人均非蘇格蘭籍或愛
    爾蘭籍，惟原判決就上訴人所提各式證據及主張，僅以其案
    情或與本件不同與屬另案是否妥適問題，依商標審查個案拘
    束原則，率認尚難執為系爭聯合商標應准註冊之論據，原判
    決既未依上訴人所提出各式證據判斷系爭商標是否確有引發
    消費者不當聯想及被上訴人處分是否違反平等原則情事，則
    上訴人所舉案例與本案間究竟如何「案情不同」？為何「不
    得作為本案應准註冊之論據」？全無任何理由交代，原判決
    難謂無判決不備理由之違法。且原判決對於上訴人主張系爭
    聯合商標已因其長期大量使用而在消費者心中建立其品牌知
    名度，消費者不致對此品牌發生誤認或誤信之主張，僅以系
    爭商標廣告銷售之事實並不能否定系爭聯合商標有使消費者
    產生誤購之虞為由，遽不採信，對於上訴人前開主張全未論
    述，亦未詳細敘明其何以認為系爭商標縱有廣告銷售事實，
    仍不能否定有使消費者產生誤信之理由，顯有判決不備理由
    之違法。綜上，爰請廢棄原判決，並撤銷訴願決定及原處分
    等語。然查「商標圖樣使公眾誤認誤信其商品之性質、品質
    或產地之虞者，不得申請註冊。」為系爭聯合商標異議審定
    時商標法第37條第6款定有明文。次查現今國際交流頻繁，
    加上傳播媒體之資訊媒介，而「Mcdowell」商標具有鮮明的
    蘇格蘭意涵及特色，國內一般消費者對於蘇格蘭人傳統姓氏
    許多以「Mac」有或「Mc」為字首，並將姓氏使用做為威士
    忌酒產品之商標應可得知，上訴人徒以我國使用中文為母語
    ，逕認國人對於蘇格蘭歷史文化不熟悉，不致產生混淆之詞
    ，容有誤會。再查參加人提出蘇格蘭威士忌酒產品之品牌標
    籤，乃在證明蘇格蘭威士忌酒產品多以當地傳統性視為商標
    ，兩者具有適切關連，上訴人將印度生產之威士忌酒冠以蘇
    格蘭傳統姓氏作為商標，自足以使一般消費者產生混淆之虞
    ，該等標籤品牌威士忌是否全數進口國內銷售及其銷售數量
    ，與本件法律判斷無必然關係。且商品包裝上之標示乃供消
    費者辨識商品成分及製造者，與商標本身亦無直接關聯。另
    上訴人以主管機關曾准許若干含有字首為「Mc」且商標專用
    權人非屬蘇格蘭籍或愛爾蘭籍之酒類註冊商標，主張本件有
    不當差別待遇，惟該等酒類註冊商標與本件乃有審定時空環
    境及使用限制之不同，是屬個案認定，自非得以該等個案作
    為拘束本件應否准予核發商標之依據。況上訴人對於「McDo
    well」系列品牌威士忌酒產品何時開始行銷至國內，銷售金
    額及數量為何，該威士忌酒產品在印度國內及國外市場銷售
    金額及市場佔有率分別為何等具體事證，均未見舉證說明，
    實無從佐證上訴人所稱消費者以熟知「Mcdowell」品牌威士
    忌酒係由上訴人於印度產製之說詞，縱有廣告銷售事實，仍
    不能否定該商標指定使用於威士忌酒申請註冊，有使消費者
    誤認商品產地及品質之虞。從而，原判決維持被上訴人所為
    異議成立，系爭聯合商標之審定應予撤銷之處分及訴願決定
    ，揆諸前開規定與說明，並無不合，尚難認有判決不適用法
    規或適用不當之違法。末查原判決已就本件爭點即系爭聯合
    商標是否有使公眾誤認誤信其商品之性質、品質或產地之虞
    ，而違反異議審定時商標法第37條第6款之規定？明確詳述
    其得心證之理由，有如前述，亦難謂有判決不備理由之違法
    ，縱原審雖有未於判決中加以論斷者，惟尚不影響於判決之
    結果，與所謂判決不備理由之違法情形不相當。至於上訴人
    其餘訴稱各節，乃上訴人以其對法律上見解之歧異，就原審
    取捨證據、認定事實之職權行使，指摘其為不當，均無可採
    。綜上所述，上訴意旨指摘原判決違誤，求予廢棄，難認有
    理由，應予駁回。
據上論結，本件上訴為無理由，爰依行政訴訟法第255條第1項、
第98條第3項前段，判決如主文。
中    華    民    國    94    年    3     月   17     日
                  第四庭審判長法  官　徐　樹　海
                              法  官　高　啟　燦
                              法  官　吳　錦　龍
                              法  官　黃　合　文
                              法  官  林　茂　權
以  上  正  本  證  明  與  原  本  無  異
中    華    民    國    94    年    3    月    17     日
　　　　　　　　　　　　　　　書記官　王　褔　瀛
